臺灣高等法院臺中分院民事判決
                                   109年度重上字第225號

上  訴  人  朱昌碩  
被上訴人    廖伯昌  



訴訟代理人  黃淑齡律師
上列當事人間請求給付違約金事件，上訴人對於民國109年8月3
日臺灣苗栗地方法院109年度重訴字第53號第一審判決提起上訴
，本院於110年3月31日言詞辯論終結，判決如下：
    主  文
上訴駁回。
第二審訴訟費用由上訴人負擔。
    事實及理由
壹、程序方面：
    按不變更訴訟標的，而補充或更正事實上或法律上之陳述者
    ，非為訴之變更或追加，民事訴訟法第256條定有明文。查
    上訴人於原審係依據兩造於民國108年10 月29日所書立之協
    議書（下稱系爭協議書，見原審卷第221頁原證12）第2條，
    請求被上訴人給付違約金新臺幣（下同）833萬元，並援以
    系爭協議書為結算被上訴人前積欠伊之律師費用，請求被上
    訴人應合併於833萬元返還。伊於本院審理時陳稱：援引系
    爭協議書第2條違約金之約定為其請求權基礎，請求給付之
    金額為兩造共同結算未付律師費，結算方式係以伊受任處理
    被上訴人投資「皇家高爾夫球場」資金糾紛和解總金額1億5
    仟萬5佰萬元之5%計算，再經雙方協議後為833萬元，核上訴
    人僅在敘明系爭違約金約定金額之由來，而非為訴之追加，
    此實屬不變更訴訟標的而補充或更正法律上之陳述，揆諸首
    揭規定，自非為訴之變更或追加，先予敘明。
貳、實體方面
一、上訴人主張：上訴人擔任律師職務，自88年起，受被上訴人
    委任處理其與訴外人○○○投資耀德國際育樂股份有限公司（
    下稱耀德公司）所開發之皇家高爾夫球場俱樂部，及耀德公
    司負責人○○○間之訴訟，嗣經伊多次協調，其等間於92年10
    月28日始達成和解而書立和解契約書（下稱系爭和解書），
    由其等及伊各執1份。嗣被上訴人於108年10月29日向伊借用
    系爭和解契約書正本，於被上訴人同意倘系爭和解書逾期未
    歸還，將一併賠償之前積欠之律師費833萬元，並先支付10
    萬元後，雙方始簽立系爭協議書，約定自借用日起，應於3
    個月內返還，逾期即應給付違約金833萬元，被上訴人未於
    約定期限內返還上訴人，爰依民法第250條第1項規定提起本
    訴，求為命：(一)被上訴人應給付上訴人833萬元，及自起
    訴狀繕本送達被上訴人之翌日起至清償日止，按年息5%計算
    之利息。(二)上訴人願供擔保，請准宣告假執行（原審為上
    訴人一部勝訴、一部敗訴之判決，判命被上訴人應給付上訴
    人10萬元，及自109年6月19日起至清償日止，按週年利率百
    分之5計算之利息，並附條件為假執行之宣告。另駁回上訴
    人其餘之訴及假執行之聲請。）上訴人就後開部分聲明不服
    ，並上訴聲明：(一)請求將原判決不利於上訴人部分廢棄。
    (二)上開廢棄部分，請求判命被上訴人應再給付上訴人823
    萬元，及自起訴狀繕本送達之翌日起至清償日止，按週年利
    率百分之5計算之利息。(三)如獲勝訴判決，請准宣告假執
    行。
二、被上訴人則以：其因急欲取得系爭和解書證明權利，雖上訴
    人趁機要求高額違約金，仍與上訴人簽立系爭協議書；復疏
    未注意借期已屆而未歸還系爭和解書，惟上訴人明知其住所
    及營業所，卻故意寄送存證信函至非其住所及營業所為催告
    。又系爭和解書內容涉及被上訴人與第三人間之權利義務關
    係，上訴人僅為見證律師，且和解書上並未有上訴人報酬之
    記載，或其他與上訴人權益有關事項，是系爭和解書逾期未
    還，對上訴人未生有何損害。縱有上訴人主張以和解金計算
    律師報酬一事，然該律師報酬亦早已逾2年之請求權時效，
    被上訴人拒絕給付。則被上訴人雖有違約，但上訴人並無損
    害，卻請求高達833萬元之違約金，屬變相要求本即未約定
    之律師報酬或已消滅時效完成之律師報酬，顯屬過高，應予
    酌減；其於簽立系爭協議書時已支付10萬元借用費用，惟因
    其確未於約定期限內歸還系爭和解書，願再給付10萬元之違
    約金等語，資為抗辯。並答辯聲明：上訴駁回。
參、下列事項為兩造所不爭執（見本院卷二第210-211頁），並
    有相關證據在卷足稽，堪信為真實：
一、被上訴人與訴外人○○○、○○○於92年10月28日由上訴人
    為見證人書立原審卷第167頁之系爭和解書及原審卷第169頁
    之協議書，上訴人並持有系爭和解書1份。
二、被上訴人於108年10月29日向上訴人借用系爭和解書，並支
    付10萬元予上訴人，且於同日簽立如原審卷第221頁原證12
    系爭協議書，約定如下：
(一)茲廖伯昌借用耀德公司與廖伯昌、○○○投資「皇家高爾夫
    球場」資金糾紛和解書正本乙份，約定自今日起三個月內返
    還。
(二)前開合約金額為1億5仟萬元整。雙方約定律師費用為和解總
    金額5%，即833萬元整。若該合約書於期限內未歸還，借用
    人廖伯昌願意賠償前開金額，雙方各無異議。
三、被上訴人至109年7月1日於原審言詞辯論期日當庭將系爭和
    解書返還上訴人（原審卷第247頁）。
四、系爭協議書所約定之逾期未歸還賠償之833萬元整所指為違
    約金的約定。
肆、兩造之爭執及論斷： 
一、系爭協議書所約定之逾期未歸還賠償之833萬元整所指為違 
     約金之約定，此違約金約定是否過高？
(一)按當事人得約定債務人於債務不履行時，應支付違約金。違
    約金，除當事人另有訂定外，視為因不履行而生損害之賠償
    總額。其約定如債務人不於適當時期或不依適當方法履行債
    務時，即須支付違約金者，債權人除得請求履行債務外，違
    約金視為因不於適當時期或不依適當方法履行債務所生損害
    之賠償總額。約定之違約金額過高者，法院得減至相當之數
    額，民法第250 條、第252 條分別定有明文。當事人約定之
    違約金是否過高，無論其性質係損害賠償額預定或懲罰性約
    定，均須依一般客觀事實、社會經濟狀況、當事人所受損害
    情形及債務人如能依約履行時，債權人可得享受之一切利益
    為衡量標準（最高法院88年度台上字第1968號、108年度台
    上字第1047號判決意旨參照）。是民法第252條之規定乃係
    賦與法院得依兩造所提出之事證資料，斟酌社會經濟狀況並
    平衡兩造利益而為妥適裁量、判斷之權限，如違約金額過高
    而顯失公平，法院得基於法律之規定，審酌該約定金額是否
    確有過高情事及應予如何核減至相當數額，以實現社會正義
    。
(二)被上訴人於108年10月29日向上訴人借用系爭和解書，並支
    付10萬元予上訴人，且於同日簽立系爭協議書，為兩造所不
    爭執，已如前述。依系爭協議書下方註記「收到新臺幣10萬
    元整朱昌碩108,10/29」等語，而審諸上訴人陳述其原不願
    將系爭和解書借給被上訴人，係被上訴人再三請求才予出借
    ，是既係借用系爭和解書，則前開10萬元，應係借用之代價
    ，而非支付先前之律師費用，否則依上訴人所稱被上訴人積
    欠之律師費用高達1600萬元以上，或協議書所載之833萬元
    ，何以僅支付10萬元，即願予出借，顯見此10萬元應係借用
    系爭和解書之代價，而非是被上訴人用以清償上訴人所主張
    之律師費用，應可認定。
(三)又系爭協議書（見原審卷第221頁）內容為：『一、茲廖伯昌
    借用耀德國際育樂股份有限公司與廖伯昌、○○○投資「皇家
    高爾夫球場」資金糾紛和解書正本乙份，約定自今日起三個
    月內返還。二、前開合約金額為1億5仟萬元。雙方約定律師
    費用為和解總金額5% ，即833萬元整。若該合約書於期限內
    未歸還，借用人廖伯昌願意賠償前開金額，雙方各無異議。
    三、上開約定經雙方逐條研讀無誤。借用人：廖伯昌；出借
    人：朱昌碩律師；中華民國108年10月29日』等語，則依上開
    約定，被上訴人應於109年1月29日前將系爭和解書返還被上
    訴人，惟被上訴人迄至109年7月1日原審言詞辯論期日，始
    於原審審理時當庭將系爭和解書返還上訴人（見原審卷第24
    7頁），為兩造所不爭執，足認被上訴人確未於約定期限內
    將系爭和解書返還被上訴人，而有所違約，亦可認定。
(四)上訴人雖曾於109年6月5日以存證信函催告被上訴人返還系
    爭和解書，惟寄送之地址與上訴人於起訴書所載被上訴人之
    地址均不相同，致郵政機關以查無此人退回，有存證信函及
    退回之信封在卷可憑（見原審卷第223、225頁），而不生催
    告之效力，然本件並未約定需經催告始有違約之情事，此不
    影響被上訴人有違約之事實認定。又被上訴人雖有上開遲延
    履約之情事，且遲延返還之時間為5個月又3天，但本院審酌
    本件被上訴人借用系爭和解書僅為證明其有和解書上之權利
    ，且上訴人持有系爭和解書，僅係其執行律師業務而持有之
    文件，由系爭和解書內容觀之，並未記載與上訴人有關之事
    項，對上訴人而言並無其他特別利害關係存在，亦不涉及公
    益。又被上訴人已將系爭和解書返還上訴人，是被上訴人固
    有遲延，但對上訴人之損害尚非重大。再衡酌被上訴人就返
    還系爭和解書遲延之期間達5月又3日，日數非短，原借用時
    雖已支付代價10萬元，客觀上並非不足以造成上訴人保持其
    受委任執行律師業務保存卷宗之損害，尚不能謂上訴人未受
    有任何損害。基此，為衡平兩造權益，本院審諸上情，認上
    訴人按系爭和解書之和解總金額1億5仟5佰萬元之5%，及其2
    年之利息，即833萬元計算違約金核屬過高，應減為10萬元
    為適當。上訴人得請求之違約金為10萬元，逾此部分之請求
    ，即無理由。
二、按給付無確定期限者，債務人於債權人得請求給付時，經其
    催告而未為給付，自受催告時起，負遲延責任。其經債權人
    起訴而送達訴狀，與催告有同一之效力；遲延之債務，以支
    付金錢為標的者，債權人得請求依法定利率計算之遲延利息
    ；應付利息之債務，其利率未經約定，亦無法律可據者，週
    年利率為百分之五，民法第229條第2項、第233條第1項前段
    、第203條分別定有明文。上訴人對於被上訴人之違約金請
    求權，係屬給付無確定期限之金錢債權。而起訴狀繕本係於
    109年6月18日送達給被上訴人（見原審卷第241頁），依法
    於是日生送達效力。上訴人請求自起訴狀繕本送達被上訴人
    之翌日即109年6月19日起至清償日止，按法定利率即年息5%
    計算之遲延利息，自屬有據。
伍、從而，上訴人依違約金給付請求權之法律關係，請求被上訴
    人給付10萬元，及自109年6月19日起至清償日止，按年息5%
    計算之利息，為有理由，應予准許；逾此範圍，則非有據，
    應予駁回。原審就上訴人無理由部分，為上訴人敗訴之判決
    ，並無不合。上訴意旨指摘原判決不當，求予廢棄改判，為
    無理由，應駁回其上訴。
陸、本件事證已臻明確，兩造其餘之攻擊或防禦方法及所用之證
    據，經本院斟酌後，認為均不足以影響本判決之結果，爰不
    逐一論列，附此敘明。
柒、據上論結，本件上訴為無理由，爰判決如主文。
中　　華　　民　　國　　110 　年　　4 　　月　　21　　日
       　　    民事第三庭     審判長法　官  黃玉清
　　　　　　　　　　　　　　        法　官  許旭聖
      　　　　　　　　　　　　　　　法　官  涂秀玲
正本係照原本作成。
如不服本判決，應於收受送達後二十日內向本院提出上訴書狀，
其未表明上訴理由者，應於提出上訴後二十日內向本院補提理由
書狀（均須按他造當事人之人數附繕本）。
上訴時應提出委任律師或具有律師資格之人之委任狀；委任有律
師資格者，另應附具律師資格證書及釋明委任人與受任人有民事
訴訟法第四百六十六條之一第一項但書或第二項所定關係之釋明
文書影本。如委任律師提起上訴者，應一併繳納上訴裁判費。
                                    書記官  康孝慈
中　　華　　民　　國　　110 　年　　4 　　月　　21　　日